【裁判字號】    98,重上,12
【裁判日期】    990127
【裁判案由】    確認債權關係不存在
【裁判全文】
臺灣高等法院高雄分院民事判決          98年度重上字第12號
上   訴  人   台灣土地銀行股份有限公司
法定代理人    戊○○
訴訟代理人    徐豐明律師
              乙○○
送達代收人    乙○○
被 上 訴 人   丙○○
訴訟代理人    陳建誌律師
              王叡齡律師
上列當事人間請求確認債權關係不存在事件，上訴人對於中華民
國97年12月31日台灣高雄地方法院97年度重訴字第235 號所為第
一審判決提起上訴，本院於民國99年1 月6 日言詞辯論終結，判
決如下：
    主  文
上訴駁回。
第二審訴訟費用由上訴人負擔。
    事實及理由
一、上訴人台灣土地銀行股份有限公司之法定代理人於訴訟中變
    更為戊○○，戊○○已具狀聲明承受訴訟，核無不合，應予
    准許，先予敘明。
二、被上訴人起訴主張：其原名為王芳淑（於民國（下同）88年
    8 月27日改名為丙○○），先後於85年11月及86年3 月4 日
    ，遭人冒名登記為訴外人裕島企業股份有限公司（下稱裕島
    公司）之董事及董事長，嗣87年6 月18日裕島公司向上訴人
    之大社分行借款兩筆，分別為新台幣（下同）700 萬元、30
    0 萬元，合計1000萬元（下稱系爭借款），竟於系爭借款相
    關之如附表編號1 、2 、3 、4 所示文件內偽簽被上訴人之
    姓名。被上訴人既未親簽或授權他人代簽附表所示文件，與
    上訴人間自無附表所示之本票及連帶保證債務關係存在，自
    有提起本件確認之訴之利益，為此依法提起本訴。並聲明：
    (一)確認上訴人對被上訴人如附表編號2 所示面額300 萬元本
      票債權及附表編號4 之700 萬元借款債權均不存在。(二)訴
      訟費用由上訴人負擔。
三、上訴人則以：被上訴人係以裕島公司負責人身分，擔任系爭
    借款之連帶保證人，簽約當時被上訴人係親自簽名，印文亦
    係被上訴人自行蓋印，並經上訴人銀行之授信人員謝益信對
    保，且留存被上訴人之身分證影本及裕島公司登記資料等語
    資為抗辯。與本審另抗辯稱，被上訴人將身分證、印章交給
    甲○○，並應負表見代理之授權人責任。並聲明：(一)駁回被
    上訴人之訴。(二)訴訟費用由被上訴人負擔。
四、原審為上訴人敗訴之判決，上訴人不服提起上訴，於本院聲
    明：(一)原判決廢棄。(二)被上訴人在第一審之訴駁回。(三)第一
    、二審訴訟費用由被上訴人負擔。
    被上訴人答辯聲明：(一)上訴駁回。(二)第二審訴訟費用由上訴
    人負擔。
五、兩造不爭執事項：
  (一)被上訴人於85年11月間受登記為訴外人裕島公司之董事，並
    86年3 月4 日受登記為該公司之董事長。
  (二)裕島公司於87年6 月18日向上訴人之大社分行借款兩筆，分
    別為700 萬元、300 萬元，合計1000萬元，與系爭借款相關
    之如附表所示四項文件內，均有「王芳淑」之簽名。
  (三)被上訴人原名為王芳淑，嗣於88年8 月27日改名為丙○○，
    其未曾設籍於高雄縣大樹鄉，此有附有記事欄之被上訴人戶
    籍謄本（一審卷第28頁）附卷可稽。
六、被上訴人主張其未親簽或授權他人代簽附表所示文件，其與
    上訴人間無附表所示之本票及連帶保證債務關係存在等情，
    為上訴人以前開情詞否認。是本件爭點為：(一)附表所示四項
    文件是否係被上訴人親簽？(二)被上訴人是否有授權他人代簽
    附表所示文件？被上訴人是否應負表見代理之授權人責任？
七、附表所示四項文件是否係被上訴人親簽？
  (一)被上訴人主張，附表所示四項文件非其所親簽乙節，經原審
    依職權先向台新國際商業銀行五福分行、國泰世華商業銀行
    新興分行、台灣中小企業銀行博愛分行、大安商業銀行調取
    被上訴人在上揭銀行開戶之申請書及印鑑卡原本後，將上揭
    銀行所提供留有被上訴人簽名字跡之開戶印鑑卡、開戶約定
    書及附表所示四項文件等資料，送請內政部警政署刑事警察
    局鑑定結果，認附表所示四項文件上「王芳淑」字跡與上揭
    銀行所提供之開戶印鑑卡、開戶約定書上「王芳淑」筆跡並
    不相符，此有該局97年11月13日刑鑑字第0970160280號鑑定
    書附卷可稽（一審卷第121 頁）；且經依肉眼比對附表所示
    四項文件（下稱甲類）與上揭銀行所提供被上訴人開戶資料
    （下稱乙類），甲類上所列「王芳淑」字跡之佈局、字體結
    構、筆畫相關位置、連筆方式、運筆方式與乙類之「王芳淑
    」筆跡，確有差異；則附表所示四項文件之「王芳淑」筆跡
    與被上訴人簽名之筆跡特徵既有不同，足見被上訴人此部分
    主張，應堪採信。
  (二)上訴人抗辯稱，附表所示文件係被上訴人親自簽名，並經上
    訴人銀行之授信人員謝益信對保時所親見，謝益信亦依對保
    程序核對被上訴人身分證件云云，查，證人即上訴人銀行職
    員謝益信證稱：系爭借款都是訴外人甲○○與上訴人銀行在
    接洽，當初是甲○○說被上訴人是他的姪女，且是裕島公司
    負責人，上訴人銀行就相信甲○○所說裕島公司要向上訴人
    銀行借款這件事，然後甲○○就先將被上訴人之身分證影本
    送至上訴人銀行以申辦借款，接著甲○○就負責將系爭借款
    之相關借款人、連帶保證人帶到王芳淑名義之身分證影本所
    載戶籍地即高雄縣大樹鄉○○路50之11號讓伊對保，伊是聽
    甲○○說系爭借款之借款人與連帶保證人都到場了，伊再去
    核對到場人之身分證件，伊於系爭借款對保前沒有見過被上
    訴人，也沒有與被上訴人通過電話等語（一審卷第154 至
    155 頁）在卷，且有證人謝益信對保時所核對留存而戶籍地
    為「高雄縣大樹鄉○○路50之11號」之王芳淑身分證影本（
    一審卷第27頁）在卷可稽，則依證人謝益信前揭所述，其於
    對保前與被上訴人素未謀面，其之所以確認被上訴人有於對
    保時在場親簽附表所示文件，係憑訴外人甲○○之介紹，且
    核對該戶籍地為「高雄縣大樹鄉○○路50之11號」之王芳淑
    名義之身分證。然查，證人甲○○於另案接受檢察官96年4
    月3 日訊問時已供稱：系爭借款對保時，王芳淑沒有在場等
    語（台灣高雄地方法院檢察署96年度他字第691 號卷第57頁
    ），且被上訴人原名為王芳淑，嗣於民國88年8 月27日改名
    為丙○○，未曾設籍於高雄縣大樹鄉，有附有記事欄之被上
    訴人戶籍謄本（一審卷第28頁）附卷可稽，且為兩造所不爭
    執，則被上訴人既未曾設籍於證人謝益信對保時所核對留存
    之王芳淑名義之身分證影本所載上揭地址，自足認證人謝益
    信於系爭借款對保時所接洽者確非被上訴人本人，且依證人
    謝益信所述，可見向上訴人提出借款要求者為甲○○，向上
    訴人提出上述被偽造之身分證影本者亦係甲○○，均非被上
    訴人（見一審卷154 、155 頁），益徵附表所示四項文件上
    被上訴人姓名係遭人冒簽。
  (三)上訴人另辯稱，被上訴人於96年1 月29日在臺灣高雄地方法
    院檢察署96年度他字第691 號偵訊中結證稱：「（有無去查
    詢何人用你的名義去當裕島公司負責人？）我以前85年度是
    在我小叔甲○○那邊上班，他之前向我借過我的身分證及印
    章，說要去開公司，並叫我去那邊上班，就向我借身分證及
    印章，但是沒有提過讓我掛股東或負責人，因為我那時在他
    那邊上班，薪資轉帳要用到身分證及印章」，可見被上訴人
    確曾提出身分證及印章交付甲○○，且被上訴人既將其身分
    證、印章交給其小叔甲○○開公司，自知甲○○要以其為股
    東並以其名義任負責人而申請公司執照等，且依被上訴人於
    偵查中所述，其身分證及印章於85年交甲○○開公司後二、
    三個月即拿回，足證被上訴人於87年3 月30日有另提出身分
    證及印章而自己申請開戶或交身分證及印章給他人申請開戶
    及於87年5 月26日有另提身分證及印章由自己或他人申請系
    爭貸款云云，惟查，依被上訴人於上開偵查中所述，上訴人
    之真意顯係因為被上訴人當時在甲○○處上班，薪資轉帳要
    用到身分證及印章，故後來甲○○要開新公司（裕島公司）
    ，要叫被上訴人去新開之公司上班，因為上班薪資轉帳要用
    到身分證及印章，故被上訴人將身分證及印章交甲○○，但
    甲○○沒有向被上訴人提過要讓被上訴人當股東或負責人。
    上訴人執被上訴人於上開偵查中之陳述主張被上訴人有同意
    擔任甲○○新開設之裕島公司之董事或董事長，及被上訴人
    有辦理系爭借款云云，自不可採。
  (四)上訴人復辯稱，被上訴人於86年6 月27日在台東區中小企銀
    有開立裕島公司之活期存款帳戶，該開戶申請書上有其簽名
    ，且有其身分證，且印文與系爭借款文件上之印文相同，且
    申請書上戶籍地、通訊地高雄市、高雄縣之「高」字與被上
    訴人抄錄申請書上所寫之「高」字筆跡相同，可見其於86年
    6 月27日開戶時知其為裕島公司之負責人云云，惟查，台東
    區中小企銀開戶申請書上王芳淑之簽名（見本院卷(一)第272
    頁）與被上訴人之簽名其字體結構、連筆方式、運筆方式確
    有差異，其中尤以「王」字之差異更為明顯，其上之「高」
    字亦與被上訴人於抄錄申請書上之「高」字有差異，且據證
    人丁○○證稱，裕島企業股份有限公司87年5 月16日董事股
    東會議紀錄（見本院卷(一)第64頁）上丁○○簽名及印文，並
    不是伊所簽、所蓋，伊並沒去參加這個會議，伊以前受僱於
    甲○○時亦曾將身分證及印章交給甲○○辦理勞健保之用，
    伊並沒拿身分證、印章給甲○○辦理擔任股東之事，伊不曾
    與王芳淑在高雄縣大樹鄉○○路50之11號住過等語（見本院
    卷(一)第76至82頁），且上開會議紀錄上王芳淑之簽名顯與被
    上訴人筆跡之佈局、字體結構不同，是亦可見被上訴人並未
    同意擔任裕島公司之董事長，否則該87年5 月16日之會議紀
    錄亦無庸由他人代簽其名，故上訴人此部分辯解，亦不足採
    。
八、被上訴人是否有授權他人代簽附表所示文件？被上訴人是否
    應負表見代理之授權人責任？
  (一)上訴人抗辯稱：被上訴人於另案接受檢察官訊問時（台灣高
    雄地方法院檢察署96年度他字第691 號、96年度偵字第
    13443 號），有承認將身分證、印章交給甲○○，故被上訴
    人應負授權人責任云云。然查，證人甲○○於另案接受檢察
    官96年4 月3 日訊問時已供稱：被上訴人曾受僱為伊工作，
    伊因此有被上訴人之身分證，伊並將被上訴人身分證交給余
    再得，請余再得幫忙辦被上訴人的勞保，後來伊要拿自己土
    地去向銀行貸款時，才知道余再得拿被上訴人身分證去登記
    為裕島公司負責人，而裕島公司實際負責人為余再得等語，
    則依證人甲○○所述，被上訴人縱將其身分證、印章交與甲
    ○○，然此係基於僱傭關係且為申辦勞保所為，實與系爭借
    款無關。況被上訴人亦對甲○○提出偽造附表所示四項文件
    之偽造文書告訴，嗣經台灣高雄地方法院檢察署檢察官以96
    年度偵字第24488 號提起公訴，目前於原審法院刑事庭97年
    度審易字第2437號審理中，此有上揭起訴書（一審卷第132
    至134 頁）在卷可佐，益徵被上訴人並無授權他人代簽附表
    所示文件。
  (二)上訴人於本審復抗辯稱，被上訴人將身分證、印章交給甲○
    ○，亦應負表見代理之授權人責任云云，惟查，如上所述，
    被上訴人將身分證、印章交付甲○○，係要辦理勞保之用，
    此種情形若認須由被上訴人負表見代理之責，自不合理（見
    最高法院70年台上字第657 號判例、95年台上字第2426判決
    ），故上訴人此部分抗辯，亦不可採。
九、綜上所述，被上訴人既未在附表所示之四項文件上簽名，亦
    未授權他人代簽名，且本件貸款亦不能認有表見代理之情形
    ，其與上訴人間自無附表所示之本票及連帶保證之債務關係
    存在。從而，被上訴人請求確認上訴人對其如附表編號2 所
    示面額300 萬元本票債權及附表編號4 所示之700 萬元借款
    債權均不存在，為有理由，原審予以准許，並無不當，上訴
    意旨求予廢棄改判，為無理由，應予駁回。
十、兩造其餘攻擊防禦方法，與判決之結果不生影響，爰不予論
    述，併此敘明。
、據上論結，本件上訴為無理由，依民事訴訟法第449 條第1
    項、78條，判決如主文。
中    華    民    國    99    年    1     月    27    日
                              民事第四庭
                                  審判長法官  蔡文貴
                                  法      官  謝靜雯
                                  法      官  黃科瑜
以上正本證明與原本無異。
如對本判決上訴，須於判決送達後20日內向本院提出上訴狀，其
未表明上訴理由者，應於上訴後20日內向本院提出上訴理由書（
均須按他造當事人之人數附繕本）。上訴時應提出委任律師或具
有律師資格之人之委任狀，並依附註條文規定辦理。
中    華    民    國    99    年    1     月    29    日
                                書  記  官  彭筱瑗
附註：
民事訴訟法第466條之1 ：
對於第二審判決上訴，上訴人應委任律師為訴訟代理人，但上訴
人或其法定代理人具有律師資格者，不在此限。
上訴人之配偶、三親等內之血親、二親等內之姻親，或上訴人為
法人、中央或地方機關時，其所屬專任人員具有律師資格並經法
院認為適當者，亦得為第三審訴訟代理人。第1 項但書及第2 項
情形，應於提起上訴或委任時釋明之。
附表：
┌──┬────┬────────┬──────────────┬────┐
│編號│簽立日期│文 件 名 稱     │左揭文件內容                │備  註  │
├──┼────┼────────┼──────────────┼────┤
│1   │87.6.18 │授信約定書      │左揭文件之立約定書人及立約人│參原審卷│
│    │        │                │欄有「王芳淑」之簽名，即「王│第26頁  │
│    │        │                │芳淑」擔任附表編號4 借款之連│        │
│    │        │                │帶保證人，而與上訴人銀行間之│        │
│    │        │                │約定事項                    │        │
├──┼────┼────────┼──────────────┼────┤
│2   │87.6.18 │面額300萬元本票 │左揭文件之發票人欄有「王芳淑│參原審卷│
│    │        │                │」之簽名，即「王芳淑」與裕島│第24頁  │
│    │        │                │公司連帶向上訴人銀行借款300 │        │
│    │        │                │萬元，共同簽發左揭本票為擔保│        │
├──┼────┼────────┼──────────────┼────┤
│3   │87.6.18 │授權書          │左揭文件之立授權書人欄有「王│參原審卷│
│    │        │                │芳淑」之簽名，即「王芳淑」於│第25頁  │
│    │        │                │87.6.18 簽發附表編號2 之本票│        │
│    │        │                │1 紙，其到期日茲授權上訴人銀│        │
│    │        │                │行於行使票據權利時得逕行填列│        │
├──┼────┼────────┼──────────────┼────┤
│4   │87.6.18 │借款金額700萬元 │左揭文件之連帶保證人欄有「王│參原審卷│
│    │        │之借據          │芳淑」之簽名，即「王芳淑」擔│第23頁  │
│    │        │                │任裕島公司向上訴人銀行借款70│        │
│    │        │                │0 萬元之連帶保證人          │        │
└──┴────┴────────┴──────────────┴────┘

司法院資訊處製作；財團法人民間司法改革基金會備份。
